【裁判字號】    95,上訴,1282
【裁判日期】    970423
【裁判案由】    偽造有價證券
【裁判全文】
臺灣高等法院臺中分院刑事判決        95年度上訴字第1282號
上  訴  人  臺灣彰化地方法院檢察署檢察官
被      告  乙○○
選任辯護人  洪崇欽律師
被      告  丙○○
選任辯護人  趙惠如律師
上列上訴人因被告等偽造有價證券案件，不服臺灣彰化地方法院
94年度訴字第109號中華民國95年4月10日第一審判決（起訴案號
：臺灣彰化地方法院檢察署93年度偵字第68707號），提起上訴
，本院判決如下：
    主  文
上訴駁回。
    理  由
一、起訴意旨暨補充理由意旨略以：被告乙○○係松麟汽車股份
    有限公司（下稱松麟公司）之總經理，被告丙○○係松麟公
    司之財務經理，於民國85年1月間某日，由不知情之松麟公
    司股東丁○○（經檢察官不起訴處分確定）介紹其友人即告
    訴人劉美華至松麟公司辦理借款新臺幣（下同）30萬元，竟
    乘告訴人劉美華身分證、印章留存松麟公司辦理借款之際，
    共同基於盜用告訴人劉美華支票供松麟公司借貸、週轉之偽
    造有價證券犯意聯絡，向告訴人劉美華訛稱依松麟公司規定
    須向金融機構開立支票存款（甲存）帳戶質押始得辦理放款
    ，告訴人劉美華不疑有他，遂與被告乙○○、丁○○前往彰
    化市第一信用合作社（下稱彰化一信）彰美分社開立支票存
    款帳戶（帳號：000-0000-00-00000-00號），詎被告乙○○
    、丙○○嗣即未經告訴人劉美華同意，自85年3月5日起，至
    88年8月15日止，多次與同在彰化縣花壇鄉○○路○段118號
    松麟公司內，偽造由劉美華所簽發彰化市第一信用合作社為
    付款人之支票115張。嗣於88年7月間，因被告乙○○、丙○○冒用告訴人劉美華名義所偽造之支票被退票，經華南商業
    銀行股份有限公司聲請臺灣板橋地方法院核發支付命令時，
    始查知上情，因認被告2人涉有刑法第201條第1項之意圖供
    行使之用，而偽造有價證券罪嫌。
二、本件公訴人認被告乙○○、丙○○涉有上開偽造有價證券犯
    嫌，係以證人劉秀鑾、陳惠琦、何孟坤等人之證述及彰化一
    信支票開戶資料、支票簿存根、領單、往來紀錄、對帳單、
    移交收據、告訴人劉美華之活期存款存摺及其配偶施政雄貸
    款資料袋、財政部國稅局臺北縣分局及臺灣省中區國稅局彰
    化縣分局函等件為其主要論據。訊據被告乙○○、丙○○固
    均坦承曾任職松麟公司，被告丙○○曾將告訴人劉美華名義
    之支票交予被告乙○○依據公司之會計傳票簽發支票等事實
    ，惟均堅詞否認涉有公訴人所指偽造有價證券之犯行，被告
    乙○○辯稱：伊未跟劉美華、丁○○去開戶，丙○○拿劉美
    華支票交予伊簽發時，伊曾詢問丙○○，丙○○告以係丁○○向其友人劉美華借來給公司使用，劉美華應有授權，縱未
    授權，伊於簽發支票時亦不知情等語；被告丙○○則辯稱：
    劉美華之支票係由丁○○交予公司使用，因丁○○之前亦曾
    將其友人林維仁、程昆根之支票交給公司使用，故伊以為劉
    美華有授權使用等語。辯護人辯護意旨略以：劉美華應有授
    權使用上開支票，倘劉美華未曾授權，被告乙○○、丙○○
    亦不知情等語。從而，本件被告2人是否涉有起訴書所載之
    偽造有價證券罪嫌，主要爭點即在於告訴人劉美華是否曾概
    括授權松麟公司使用其支票；倘告訴人劉美華並未概括授權
    松麟公司使用其支票，被告2人於簽發告訴人劉美華之支票
    時，是否知情乙節以斷。
三、經查：
(一)本件告訴人劉美華係因欲向松麟公司辦理貸款，其目的在於
    貸款，不在向金融機構開立支票帳戶，原即無向金融機構開
    立支票帳戶之必要，倘未被告以須至銀行開設支票帳戶即無
    法向松麟公司辦理貸款，其何須至彰化一信開立前揭支票帳
    戶？嗣告訴人劉美華已因而至彰化一信開設支票帳戶，其向
    松麟公司辦理貸款，已可自行向彰化一信領取支票以供使用
    ，倘未被告以其支票帳戶未能獲准開設，其既已前往彰化一
    信開立支票帳戶，又何須另向其妹借取二十餘張支票交給松
    麟公司以分期繳付向該公司貸款之本息？又，告訴人已交付
    二十餘張支票給松麟公司滿足其向該公司貸款之條件，其又
    何須開立支票帳戶並提供松麟公司使用，甚至連開戶之印鑑
    章亦一併留在松麟公司任該公司自由使用，謂上開支票之獲
    准設立及該帳戶之空白支票一再被領用係告訴人劉美華所知
    情或授權，豈無悖理違情之處？
(二)依告訴人劉美華指訴涉犯偽造有價證券罪嫌之另案被告丁○○所供，告訴人劉美華上開支票帳戶之空白支票簿顯係他人
    所領取，且告訴人本人並不知情（參見88年度偵字第7727號
    偵查卷第8頁、第21、22頁丁○○偵查筆錄），益徵告訴人
    劉美華之否認前揭支票帳戶之獲准開設係其所知情尚非不堪
    採信。
(三)告訴人劉美華於前往彰化一信辦理開設支票帳戶當日，其即
    將印鑑章取回自行保管等情，迭據告訴人劉美華指訴歷歷，
    本院觀其到庭應訊之態度與反應，與一般正常成熟之人類同
    ，精神並無任何異常之處，關於其所指陳辦理開設支票帳戶
    當日即將印鑑取回自行保管等情，衡情殊難想像有何不足採
    信之理由，參以一般人至銀行開戶或貸款，所需填寫之文件
    不少，須蓋章之處尤多，除簽名非經本人親簽不可外，因基
    於信任關係，復因填寫之文件不少，一時之間，未必均能詳
    加閱覽，為便宜行事，而授權銀行承辦人員代為蓋章之情形
    ，亦非絕無僅有，經核告訴人所自行保管之印鑑章，與其在
    彰化一信開立支票帳戶及被持往領取空白支票簿而由松麟公
    司所保管之該顆印鑑章並非同一顆，有各該印文在卷可稽（
    參見上開第7727號偵查卷第11、38、75、76頁），松麟公司
    所保管之該顆「劉美華」印鑑章，及告訴人開立前揭支票帳
    戶之相關文件，有否涉及偽造之嫌疑，實無法遽予排除其可
    能。
(四)告訴人劉美華與丁○○原誼屬好友，告訴人為便於其女就讀
    彰化市和平國小，曾將其戶籍遷至丁○○處寄籍，於辦戶籍
    遷移時，於文件上併填載其原在台北縣土城市之住址，是以
    丁○○應知悉其原在台北縣土城市之住址等情，業據證人劉
    美華（已更名甲○○）於本院審理中結證在卷（本院卷一宗
    第135頁），上開告訴人之支票帳戶既難以排除涉及偽造文
    書之嫌疑，縱丁○○所涉係偽造有價證券案業經檢察官不起
    訴處分確定在案，彰化一信之對帳單亦曾送達予告訴人原在
    台北縣土城市之住址，其中實情究屬一團混淆，本件既難保
    無涉及偽造有價證券及偽造文書之嫌疑，證人即彰化一信承
    辦前揭支票帳戶開戶事宜之何孟坤就本件所涉民、刑責任恐
    難脫利害關係，其所證上開支票帳戶開戶之印章係告訴人親
    自所蓋云云，自難遽採為不利於告訴人之證據，丁○○之上
    開不起訴處分，亦不足據為反證告訴人指訴不實之證據，經
    查亦無告訴人確曾收到彰化一信所寄對帳單之積極證據，自
    不能因此即遽謂告訴人之指訴係出於虛偽不實。
四、惟按犯罪事實，應依證據認定之，無證據不得認定犯罪事實
    ，刑事訴訟法第154條第2項定有明文。本件告訴人劉美華與
    丁○○為好朋友，告訴人劉美華甚而將其個人及其女劉翔涵
    之戶籍於85年1月26日遷往丁○○同一戶籍，有丁○○之戶
    口名簿在卷可稽，顯見告訴人劉美華與丁○○之關係匪淺；
    而本件告訴人劉美華於收受臺灣板橋地方法院88年度促字第
    32177號支付命令後，初時提起告訴時，亦僅係以丁○○為
    追訴對象，此有當時之告訴狀在卷可參（見同偵卷第1頁至
    第4頁），而本件支票係由丁○○持告訴人劉美華之印章至
    彰化一信領取後交由松麟公司使用乙情，亦據證人丁○○於
    偵查中供述明確（參同偵卷第21頁背面），俱徵告訴人劉美
    華就相關貸款及支票帳戶開立事宜，應均係與丁○○直接接
    洽，並非與本件被告乙○○、丙○○2人接洽，證人丁○○
    係松麟公司股東，且為該公司負責人蔡伯爵、劉秀鑾之女，
    與該公司關係密切，松麟公司自83年以迄88年經營期間，該
    公司用以週轉調現之他人支票，除本件告訴人劉美華之支票
    外，尚有丁○○本人、及丁○○之友人林維仁、程昆根、蔡
    伯爵之友人黃敏等人之支票，均係徵得其等同意後借用渠等
    名義開戶申領支票交由公司使用乙情，業據被告2人及證人
    丁○○、劉秀鑾、林維仁於另案中供陳一致（本院96年上更
    一字第151號案卷內88年偵字第8522號偵卷第106-107頁、11
    4-116頁、129-130頁），該等支票既係由公司負責人蔡伯爵
    及其女兒丁○○向其等友人所借用提供，皆經授權使用數年
    ，而本件之告訴人劉美華亦為丁○○之好友，復由其本人與
    丁○○偕同前往開戶，再由丁○○後將該支票帳戶之支票、
    印章交由公司使用，使用數年期間亦均正常未有異狀，則任
    職該公司之被告丙○○、乙○○辯稱劉美華係丁○○之友人
    ，其支票由丁○○交由松麟公司使用，其等以為係經告訴人
    劉美華之授權等語，尚非無據。
五、按刑法上所謂偽造有價證券，以無權簽發之人冒用他人名義
    簽發為要件，如果行為人基於本人之授權，或其他原因有權
    簽發者，則與無權之偽造行為不同，最高法院53年臺上字第
    1810號判例意旨足資參照。告訴人劉美華就附件所示之支票
    ，係由丁○○偕同開戶後交由被告2人使用，被告2人因主觀
    上認係有權使用，則其等就本件簽發附件所示支票之行為，
    即與刑法第201條之偽造有價證券構成要件有間，原審為被
    告2人無罪之判決，並無違誤。
六、檢察官上訴意旨略以：告訴人劉美華及另案被告丁○○之供
    述均可證明被告等偽造有價證券之事實，原審未予傳訊，亦
    未在判決內交待渠等所供不採納理由；且被告等經營松麟公
    司均未使用松麟公司之支票，而使用他人之支票以供公司週
    轉，與常理有違，有偽造有價證券及逃漏稅金之嫌；又原判
    決理由四中所述「不論設籍何處，確可於該址收受對帳單」
    乙情，並無證據可證，更遑論告訴人地址經重編，難保告訴
    人確有收受支票往來對帳單，縱告訴人有收受對帳單，然以
    松麟公司以告訴人名義簽發支票達1百多張均未跳票，告訴
    人即無從得知遭冒名簽發支票之事，乃迄被告等週轉不靈跳
    票，告訴人接獲債權人聲請法院核發支付命令時，始知悉其
    情，自難以告訴人歷經數年均未曾提出異議或告訴，遽認告
    訴人所述未曾授權他人使用其支票係屬卸責之詞，再者，告
    訴人向松麟公司借款30萬元，衡情其開立支票帳戶僅係作為
    債務擔保，顯然並無將支票提供被告等人無償使用之意，蓋
    若告訴人將支票提供被告等無償使用，被告等任意簽發支票
    之效果歸諸告訴人，而被告等無需擔負票據之責，至愚之人
    亦不至於此，是被告等所辯告訴人有授權使用云云與常情有
    悖，原審認定事實顯有違誤等語，指摘原判不當。然查：
    本件告訴人劉美華所陳，均係對於另案被告丁○○未經授權
    同意使用其支票之指訴，其於本院審理中亦供證係由丁○○
    偕同前往開戶，且另案被告丁○○於偵查中亦供稱：「（問
    ：劉美華知否你們在用她支票？）我不知她知否。（問：何
    時跟劉美華說松麟公司在用她支票？）88年過年才跟她說。
    （問：之前有領過劉美華支票給松麟公司使用，為何不向劉
    美華說？）因為我只有她的呼叫器號碼，我聯絡不上她」等
    語（參88年偵字第7727號影卷第115頁背面），益見本件支
    票有無經授權使用應屬告訴人劉美華與丁○○間之事，而證
    人丁○○經本院一再傳拘無著，公訴人以其等所供已足認被
    告2人偽造有價證券之犯行，尚嫌乏據；又松麟公司經營期
    間使用他人支票支付佣金及週轉，是否有逃漏稅金之嫌，未
    經起訴，已起訴部分既應諭知無罪，此部即非屬本院所待審
    理之範圍；本件並無積極證據足認被告2人確有公訴人所指
    之犯行，原審為被告2人諭知無罪即無違誤，公訴人之上訴
    為無理由，應予駁回。
七、據上論斷，應依刑事訴訟法第368條，判決如主文。
本案經檢察官戊○○到庭執行職務。
中    華    民    國    97    年    4     月    23    日
            刑事第十庭    審判長法  官  林  照  明
                                法  官  郭  瑞  祥
                                法  官  林  欽  章
上列正本證明與原本無異。
被告不得上訴。
檢察官得上訴。
如不服本判決應於收受送達後10日內向本院提出上訴狀，其未敘
述上訴之理由者並得於提起上訴後10日內向本院補提理由書（均
須按他造當事人之人數附繕本）。
                                書記官  許  哲  禎
中    華    民    國    97    年    4     月    29    日


司法院資訊處製作；財團法人民間司法改革基金會備份。
